臺灣高等法院民事判決　　　　　　　　　96年度重再字第25號
再審原告　　乙○○
再審被告　　甲○○
訴訟代理人　簡炎申律師
　　　　　　林光彥律師
上列當事人間清償借款事件，再審原告對於中華民國95年12月19
日本院95年度重上字第326號確定判決，提起再審，本院於96年1
2月11日言詞辯論終結，判決如下：
    主  文
再審之訴駁回。
再審訴訟費用由再審原告負擔。
    事實及理由
一、再審原告聲明：（一）本院95年度重上字第326號確定判決
    （下稱原確定判決）除主文第三項外廢棄。（二）前開廢棄
    部分，再審被告在前訴訟程序之上訴駁回。
    再審被告聲明：如主文所示。
二、再審原告主張：
（一）伊前因搬家於民國（下同）96年6月間始發現再證一之郵
      局存證信函。該存證信函係再審被告於85年12月12日所寄
      發，係再審被告在知悉伊於85年10月1日以新台幣（下同
      ）1290萬元賣出位於台北市○○區○○街139號房屋及坐
      落土地（下稱系爭房地）予他人之情形下，引據伊於85年
      3月4日所立之承諾書，謂系爭房地賣予他人後再審被告應
      分得3分之1所得額。由此亦可反推系爭房地係三人共有之
      事實，上開承諾書上買賣價金與稅負3分之1之約定必然有
      關。退步言之，縱仍有爭議，亦僅係承諾書上之233萬元
      與存證信函上之430萬元之差價而已，絕非10年後如再審
      被告所言其可領取系爭房地全部價金1290萬元。又再審被
      告在前訴訟程序另主張510萬元消費借貸部分，依立承諾
      書時兩造皆明知系爭房地前因貸款而設定510萬元抵押權
      將隨買賣而移轉，故伊後續是否還款與再審被告無關。再
      退步言之，依再證一存證信函第1頁末載述「…你代為出
      售後可替你還債500餘萬元…」，再審被告顯亦有免除該
      債務之真意。
（二）由再證一存證信函內容可證明前訴訟程序原證三字據中所
      載之233萬元，乃兩造約定之買賣價款；原證四承諾書敘
      明兩造確實有所有權移轉之買賣本意，另證人吳世萬證稱
      ：「以山佳地（再審原告）的3分之1給你（吳世萬），換
      三水街你那一份」之證言，亦正足以證明系爭房地原係再
      審被告、再審原告之父吳世益與吳世萬三兄弟共有，嗣藉
      由買賣、交換而由伊取得系爭房地全部。
（三）伊因發現再證一存證信函之新證物，及前訴訟程序原證三
      之字據、原證四之承諾書與證人吳萬世之證言，此三項原
      確定判決漏未斟酌之證物，上開證物如經斟酌可受較有利
      之裁判，爰依民事訴訟法第496條第1項第13款規定提起再
      審。
再審被告則以：
（一）再審原告提出之再證一存證信函，再審原告即為收件人，
      其在前訴訟程序無不知此證物存在之可能。雖再審原告一
      再主張其係因當時搬家而將此存證信函之正本丟棄，惟並
      未提出證據以實其說。再審原告所提出之戶口名簿，至多
      僅能證明其於93年9月2日遷移戶籍，而戶籍遷移有諸多原
      因，不等於即有搬家之事實；縱有搬家之事實，亦不等於
      有丟棄資料之事實。且再審原告並無法證明再證一之存證
      信函為伊寄給吳世益之副本，而無論正本或副本，皆為同
      一份存證信函，而再審原告即為該存證信函正本之收件人
      ，故再審原告於85年12月12日當時即應知有該存證信函之
      存在，並無不知之可能，其亦未證明有何無法提出之情事
      ，再審原告主張有民事訴訟法第496條第1項第13款之再審
      事由，顯不合法。
（二）再審原告主張原確定判決就前訴訟程序之原證三、原證四
      及吳世萬證言等證物未經斟酌，惟原證三、原證四與吳世
      萬之證言均為前程序即已提出，並非未經斟酌或得使用之
      新證物，再審原告此項主張亦顯不合法。
（三）再證一存證信函之內容及金額均在計算「土地增值稅採用
      自住用地稅率所獲利益之數額」之問題，並非論及買賣價
      金之事宜，再審原告以此扭曲為再審被告自認「應分得買
      賣價金之數額」，為無理由。
（四）再審原告主張系爭房地為再審被告、再審原告之父吳世益
      與吳世萬三兄弟共有，並未舉證證明之。另再審原告所稱
      兩造係以85年間土地公告現值之9成即700萬元為系爭房地
      總價，及其只須負擔買賣價金233萬元云云，並據以簽訂
      承諾書等情，亦未提出任何未經斟酌或得使用之新證據。
（五）有關再證一存證信函內所提有關系爭房地出售後，代再審
      原告還債500餘萬元之法律效果；縱再審被告同意代再審
      原告清償其所積欠銀行之債務，仍未免除該債務，僅係債
      權人由債權銀行轉移至再審被告而已，此觀民法第312條
      規定自明。再審原告徒以再證一存證信函主張再審被告自
      認就系爭房屋賣得價金僅分得3分之1，乃斷章取義，並非
      事實，本件再審原告之訴不合法且無理由。
三、按依民事訴訟法第496條第1項第13款規定，當事人發現未經
    斟酌之證物或得使用該證物者，以如經斟酌可受較有利之裁
    判者為限，得以再審之訴對於確定終局判決聲明不服。所謂
    發現未經斟酌之證物，係指前訴訟程序事實審之言詞辯論終
    結前已存在之證物，因當事人不知有此，致未經斟酌，現始
    知之者而言（最高法院29年第1005號判例意旨參照）。又當
    事人以發現得使用未經斟酌之證物為再審理由，應就其在前
    訴訟程序不能使用之事實，負舉證責任；又若該證據在前訴
    訟程序中業已提出，經法院審酌不予採取者，不得據為再審
    之理由。
四、再審原告提出再證一存證信函主張原確定判決有民事訴訟法
    第496條第1項第13款之再審事由云云，惟查再證一存證信函
    係再審被告於85年12月12日以再審原告為收件人寄給再審原
    告，並經再審原告自認其於85年間居住在該存證信函送達地
    址即台北市○○○路○段224號9樓（見本院卷108頁背面）；
    既係再審被告寄給再審原告之存證信函，則該證物之存在應
    為再審原告所知悉。雖再審原告主張該份存證信函係再審被
    告寄給其父吳世益之副本，伊所收受之正本已因搬家而滅失
    ，並提出戶口名簿（見本院卷105頁）為證；惟再審原告所
    提出戶口名簿記載遷移戶籍之事實，並不足以證明上開證物
    滅失，所為主張不足採信。再審原告既未能證明其在前訴訟
    程序不能使用再證一存證信函之事實，揆諸前開說明，核與
    民事訴訟法第496條第1項第13款規定發見未經斟酌證物之要
    件不符，再審原告以之主張原確定判決有該款規定之再審事
    由，為不足取。
五、另再審原告主張原確定判決就原證三字據、原證四承諾書及
    吳世萬證言等證物未經斟酌，亦有民事訴訟法第496條第1項
    第13款之再審事由云云；惟查原證三、原證四均為前訴訟程
    序即已提出之證物，並非未經斟酌或得使用之新證物，而證
    人之證言非屬證物，再審原告此項主張亦不足取。
六、綜上所述，再審原告依民事訴訟法第496條第1項第13款之規
    定，提起本件再審之訴，為無理由。
七、據上論結，本件再審之訴為無理由，依民事訴訟法第78條，
    判決如主文。
中　　華　　民　　國　　96　　年　　12　　月　　25　　日
                  民事第八庭
                      審判長法　官  劉勝吉
　　　　　　　　　　　      法　官　連正義
　　　　　　　　　　　      法　官  鄭威莉
正本係照原本作成。
如不服本判決，應於收受送達後20日內向本院提出上訴書狀，其
未表明上訴理由者，應於提出上訴後20日內向本院補提理由書狀
（均須按他造當事人之人數附繕本）上訴時應提出委任律師或具
有律師資格之人之委任狀；委任有律師資格者，另應附具律師資
格證書及釋明委任人與受任人有民事訴訟法第466條之1第1項但
書或第2項（詳附註）所定關係之釋明文書影本。
中　　華　　民　　國　　96　　年　　12　　月　　26　　日
　　　　　　　　　　　　　　書記官  李垂福
附註：
民事訴訟法第466條之1（第1項、第2項）：
對於第二審判決上訴，上訴人應委任律師為訴訟代理人。但上訴
人或其他法定代理人具有律師資格者，不在此限。
上訴人之配偶、三親等內之血親、二親等內之姻親，或上訴人為
法人、中央或地方機關時，其所屬專任人員具有律師資格並經法
院認為適當者，亦得為第三審訴訟代理人。
